【裁判字號】    98,訴,75
【裁判日期】    980526
【裁判案由】    損害賠償
【裁判全文】
臺灣雲林地方法院民事判決                98年度訴字第75號
原      告  丙○○○
訴訟代理人  丁○○
被      告  乙○○
訴訟代理人  甲○○
上列當事人間請求損害賠償事件，本院於民國98年5 月12日言詞
辯論終結，判決如下：
    主  文
原告之訴及假執行之聲請均駁回。
訴訟費用由原告負擔。
    事實及理由
一、原告主張：
  (一)被告乙○○於96年2 月1 日上午8 時30分許，駕駛車牌號碼
    N5-2343 號自小客車，沿雲林縣四湖鄉○○村○○○ 號○路（
    由南往北方向）行駛，行經雲林縣四湖鄉○○村○○○ 號○路
    12.6公里處之交岔路口時，疏未注意車前狀況，適有原告丙
    ○○○騎乘車號NTX-755 號機車沿雲林縣四湖鄉○○村○○○
    號○路同向行駛至上開交岔路口左轉，乙○○見狀時雖向左
    偏閃並煞車，然因煞車閃避不及，其自小客車右後視鏡與機
    車左側車身發生碰撞，致丙○○○因而人車倒地，受有頭部
    外傷併顱內出血之傷害。原告所受傷害，係因被告之侵權行
    為所致，被告自應負損害賠償責任。
  (二)被告應賠償原告損害之項目及其數額，詳列如下：
  1.醫療費用：原告因被告上開過失傷害行為，共支出醫療費用
    48,806元。
  2.修車費用：原告之機車因被告上開過失行為受損，經修繕後
    支出修繕費用7,700元。
  3.救護車費用：原告於車禍後由中國醫藥大學附設醫院北港分
    院至台中總院治療，支出救護車費用3,600 元。
  4.看護費用：原告因車禍受有頭部外傷、顱內出血、左側肢體
    輕癱等傷害，並因車禍引起之後遺症，造成生活不便，需由
    丈夫專人照顧，看護生活起居，而原告自96年2 月1 日起至
    97年8 月2 日止，以每日2,000 元計，總計受有1,102,000
    元看護費用之損害。
  5.精神慰撫金：原告因車禍受有頭部外傷、顱內出血、左側肢
    體輕癱等傷害，迄今鼻子仍無法分辨味道，且因平衡感失調
    造成跌倒骨折，頭部常常暈眩，身體及精神上均痛苦不堪，
    為此，請求被告賠償原告1,725,000 元之精神慰撫金。
  6.總計，原告受有2,887,106 元之損害，扣除原告已經領取強
    制汽車責任保險金629,266 元後，為2,257,840 元，以被告
    就本件車禍應負擔之過失責任比例百分之四十計算，則被告
    尚應賠償原告903,136元。為此，爰依侵權行為之法律關係
    ，請求被告賠償原告903,136 元，及自起訴狀繕本送達翌日
    起至清償日止，按年息百分之五計算之利息等語。
    並聲明：(一)被告應給付原告903,136 元，及自起訴狀繕本送
    達翌日起至清償日止，按年息百分之五計算之利息。(二)訴訟
    費用由被告負擔。(三)原告願供擔保請准宣告假執行。
二、被告則以：對原告請求醫療費用48,806元、修車費用7,700
    元、交通費用3,600 元不爭執，至於原告請求看護費用在醫
    院所出具之診斷證明書所載6 個月範圍內即360,000 元部分
    同意賠償，但超過6 個月以外之看護費用則無必要，不同意
    賠償，另原告請求精神慰撫金金額，則請法院依法酌定等語
    ，資為抗辯。
    並聲明：請求駁回原告之訴，訴訟費用由原告負擔。
三、兩造不爭執之事實：
  (一)被告乙○○於96年2 月1 日上午8 時30分許，駕駛車牌號碼
    N5-2343 號自小客車，行經雲林縣四湖鄉○○村○○○ 號○路
    12.6公里處之交岔路口時，疏未注意車前狀況，適有原告丙
    ○○○騎乘車號NTX-755 機車於上開交岔路口左轉，乙○○
    見狀時雖向左偏閃並煞車，然因煞車閃避不及，其自小客車
    右後視鏡與機車左側車身發生碰撞，致丙○○○因而人車倒
    地，受有頭部外傷併顱內出血之傷害。
  (二)原告於車禍發生後已領取強制汽車責任保險金629,266 元。
四、得心證之理由：
    本件之爭點在於被告就本件車禍之發生是否有過失？被告應
    負擔之過失責任比例為何？原告得請求被告賠償之金額為何
    ？
  (一)被告就本件車禍之發生是否有過失？
  1.被告於上開時、地，駕駛車號N5-2343 號自小客車，因疏未
    注意車前狀況，並隨時採取必要之安全措施，適原告騎乘車
    號NTX-755 機車於上開交岔路口貿然左轉，被告見狀時雖向
    左偏閃並煞車，然因煞車閃避不及，其自小客車右後視鏡與
    機車左側車身發生碰撞，致原告因而人車倒地，受有頭部外
    傷併顱內出血之傷害之事實，業據原告陳述明確，並有診斷
    證明書1 份、現場照片10幀、道路交通事故調查報告表2紙
    、現場圖1 份在卷可按。
  2.按汽車行駛時，駕駛人應注意車前狀況及兩車併行之間隔，
    並隨時採取必要之安全措施，道路交通安全規則第94條第3
    項定有明文。被告駕駛自小客車行經肇事地點時，本應注意
    上開規定，小心駕駛，而依卷附道路交通事故調查報告表所
    載，當時天候晴、日間自然光線、路面乾燥、路面無缺陷及
    無障礙物，在客觀上並無不能注意之情事，而被告駕駛車輛
    行經上開路口時，竟疏於注意車前狀況，以致發現原告所騎
    乘之機車時，煞車閃避不及而與原告所騎乘之機車發生碰撞
    ，因而致原告受有前揭傷害，其有過失甚明，且被告之過失
    行為與原告之傷害結果間具有相當因果關係。又原告騎乘機
    車於交岔路口貿然左轉，疏未注意轉彎車應讓直行車先行，
    就車禍之發生，亦有過失，然被告既有前述未盡注意義務之
    情事，雖原告就本件損害之發生與有過失，但仍無可解免被
    告過失責任。從而，原告主張被告應負侵權行為之責任，自
    屬於法有據。
  (二)被告就本件車禍應負擔之過失責任比例為何？
  1.按因故意或過失，不法侵害他人權利者，負損害賠償責任；
    不法侵害他人之身體或健康者，對於被害人因此喪失或減少
    勞動能力或增加生活上需要時，應負損害賠償責任；又不法
    侵害他人之身體、健康、名譽、自由、信用、隱私、貞操，
    或不法侵害其他人格法益而情節重大者，被害人雖非財產上
    之損害，亦得請求賠償相當之金額，民法第184 條第1 項前
    段、第193 條第1 項、第195 條第1 項分別定有明文。被告
    過失傷害原告之事實，已見前述，是被告依上述規定對原告
    所受之損害，自應負賠償責任。惟按損害之發生或擴大，被
    害人與有過失者，法院得減輕賠償金額或免除之，民法第21
    7 條第1 項定有明文，此項規定之旨趣在於謀求加害人與被
    害人間之公平，在裁判上應由法院以職權減輕或免除之（最
    高法院85年度台上字第1756號判例意旨可資參照）。
  2.經查，本件車禍發生當時原告騎乘機車，沿雲林縣四湖鄉○
    ○村○○○ 號○路（由南往北方向）行駛，行駛至雲林縣四湖
    鄉○○村○○○ 號○路12.6公里處之交岔路口時，轉彎車未讓
    直行車先行，即貿然左轉，因而與被告所駕駛之自小客車發
    生碰撞，是就本件車禍原告亦有轉彎車未讓直行車先行之違
    規情形，已如前述，是以，本院認本件車禍發生之責任歸屬
    ，被告之過失程度為百分之三十，原告之過失程度為百分之
    七十，並應以原告過失程度之比例，減輕被告應負之賠償責
    任。
  (三)茲就原告據以請求被告賠償之項目及金額，應否准許，分述
    如下：
  1.醫療費用部分：原告主張因被告上開侵權行為，支出醫療費
    用48,806元，業據原告提出醫療費用單據65紙為證，並為被
    告所不爭執，經核上開醫療費用均屬必要之支出，原告因被
    告之侵權行為，致增加此部分之生活上需要，是原告請求上
    開金額，自屬有據。惟本件車禍之發生，原告既與有過失，
    已見前述，則依公平原則，原告請求被告賠償前揭醫療費用
    ，亦應有民法第217 條過失相抵規定之適用。而依前所述，
    被告就本件車禍事件所應負之過失責任比例為百分之三十，
    是被告應賠償原告之醫療費用為14,642元（48,806×0.3 ＝
    14,642元，元以下四捨五入）。準此，原告請求醫療費用在
    14,642元之範圍內，尚屬於法有據，應予准許。逾此部分之
    請求，則屬無據，應予駁回。
  2.修車費用：原告主張其機車因被告上開侵權行為受損，經修
    繕後支出修繕費用7,700 元，業據原告提出收據1 紙為證，
    並為被告所不爭執，上開修車費用係因被告之侵權行為所受
    之損害，是原告請求被告賠償上開修車費用，尚屬有據。惟
    本件車禍之發生，原告既與有過失，已見前述，則依公平原
    則，原告請求被告賠償前揭醫療費用，亦應有民法第217 條
    過失相抵規定之適用。而依前所述，被告就本件車禍事件所
    應負之過失責任比例為百分之三十，是被告應賠償原告之修
    車費用為2,310 元（7,700 ×0.3 ＝2,310 元，元以下四捨
    五入）。準此，原告請求修車費用在2,310 元之範圍內，尚
    屬於法有據，應予准許。逾此部分之請求，則屬無據，應予
    駁回。
  3.救護車費用：原告主張其於車禍後由中國醫藥大學附設醫院
    北港分院至台中總院治療，支出救護車費用3,600 元，業據
    原告提出救護車費證明收據1 紙為證，並為被告所不爭執，
    上開救護車費用係因被告之侵權行為所受之損害，是原告請
    求被告賠償上開修車費用，尚屬有據。惟本件車禍之發生，
    原告既與有過失，已見前述，則依公平原則，原告請求被告
    賠償前揭醫療費用，亦應有民法第217 條過失相抵規定之適
    用。而依前所述，被告就本件車禍事件所應負之過失責任比
    例為百分之三十，是被告應賠償原告之修車費用為1,080 元
    （3,600 ×0.3 ＝1,080 元，元以下四捨五入）。準此，原
    告請求修車費用在1,080 元之範圍內，尚屬於法有據，應予
    准許。逾此部分之請求，則屬無據，應予駁回。
  4.看護費用部分：原告主張其因車禍受有前揭傷害，並因車禍
    引發之後遺症，造成生活不便，自96年2 月1 日起至97年8
    月2 日止共551 日，均由其夫謝智看護照顧其日常生活起居
    ，以每日2,000 元計算，合計受有1,102,000 元看護費用之
    損害，爰請求被告賠償看護費用1,102,000 元等語，為被告
    所否認，經查，原告因本件車禍於96年2 月1 日急診住院轉
    加護病房，於96年2 月5 日進行開顱術清除血塊，於96年2
    月15日出院，目前頭暈、嗅覺喪失，記憶力損傷，需人看護
    並復健6 個月，此有中國醫藥大學附設醫院所出具之診斷證
    明書1 紙在卷可佐，堪認原告主張其於車禍後於住院期間（
    15日）及出院後6 個月均需他人全天候看護照顧等情為真。
    按侵權行為之被害人因受傷害而有僱請看護之必要，然實際
    上由其親屬負責看護時，該親屬固係基於親情代為照顧被害
    人生活起居，但其所付出之勞力，仍得評價為財產上之價值
    ，自不得因此使加害人免除其責任，是原告雖由其親人負責
    看護，仍得評價為財產上價值而請求被告賠償。又看護工作
    較一般工作之時間為長，且須隨時注意傷患之病情反應，是
    原告主張看護費用每日以2,000 元計算，尚屬適當，以此計
    算，原告就親屬看護費用部分得請求之金額應為390,000 元
    （計算式：2,000 ×195 ＝390,000 ，註：住院期間15日加
    計出院後6 個月，合計195 日），逾此部分之請求，則難認
    有據。惟本件車禍之發生，原告既與有過失，已見前述，則
    依公平原則，原告請求被告賠償前揭看護費用，亦應有民法
    第217 條過失相抵規定之適用。而依前所述，被告就本件車
    禍事件所應負之過失責任比例為百分之三十，是被告應賠償
    原告之看護費用為117,000 元（390,000 ×0.3 ＝117,000
    元，元以下四捨五入），是原告請求看護費用在117,000 元
    之範圍內，於法有據，應予准許。逾此部分之請求，則屬無
    據，應予駁回。
  5.精神慰撫金部分：原告主張其因本件車禍受有前揭傷害，且
    因車禍後引發之後遺症，諸如嗅覺無法分辨味道、因平衡感
    喪失而造成跌倒骨折，頭部常感暈眩等，其身體及精神均受
    有相當之痛苦，應堪認定。本院審酌原告現年76歲，國小二
    年級肄業，以務農為生，名下有6 筆土地、2 棟建物，被告
    五專肄業，現為在職警員，月入約5 萬餘元，名下並無任何
    動產或不動產，業據兩造陳明在卷，並有稅務電子閘門財產
    所得調件明細表在卷可參，及兩造身分、社會地位、智識水
    準及原告所受傷害程度等一切情形，認原告請求被告賠償精
    神慰撫金1,725,000 元，尚屬過高，應核減為800,000 元，
    始屬公允。惟本件車禍之發生，原告既與有過失，已見前述
    ，依公平原則，原告請求被告賠償精神慰撫金，亦應有民法
    第217 條過失相抵規定之適用。依前所述，被告就本件車禍
    事件所應負之過失責任比例為百分之三十，是被告應賠償原
    告之精神慰撫金為240,000 元（800,000 ×0.3 ＝240,000
    元），是原告請求精神慰撫金，以240,000 元為適當，逾上
    開部分之請求，難認有據，應予駁回。
  6.綜上所述，原告因本件車禍所受損害為375,032 元（計算式
    ：14,642元＋2,310 元＋1,080 元＋117,000 元＋240,000
    元＝375,032 元）。
  7.末按，保險人依本法規定所為之保險給付，視為被保險人損
    害賠償金額之一部分；被保險人受賠償請求時，得扣除之，
    強制汽車責任保險法第32條定有明文。查原告於車禍後已領
    取強制汽車責任保險金629,266 元，為兩造所不爭執，是依
    上開規定，被告應賠償原告之數額自應扣除原告已領取之保
    險金，經依上開規定扣除原告已領取之保險金629,266 元後
    ，原告之請求已獲得滿足，自不得對被告再事請求。至於原
    告領取超過上述損害金額部分，因強制汽車責任保險制度具
    有社會保險之色彩，個案理賠金額乃社會保險保障人民受補
    償之最低金額，倘有超過被害人實際損害部分，亦應經由全
    體國民參與此一制度以其等繳納之保險費，將風險平均分攤
    至每一被保險人，不生保險理賠後，再向受益人索回或向加
    害人求償問題，附此敘明。
  (四)綜上所述，原告基於侵權行為之法律關係，請求被告賠償原
    告903,136 元及自起訴狀繕本送達翌日起至清償日止，按年
    息百分之五計算之利息，為無理由，應予駁回。又原告敗訴
    部分，其假執行之聲請因訴之駁回而失所附麗，應併予駁回
    ，附此敘明。
五、訴訟費用負擔之依據：民事訴訟法第78條。
中    華    民    國    98    年    5     月    26    日
                  民事第二庭    法  官  冷明珍
以上正本係照原本作成
如對本判決上訴，須於判決送達後20日內向本院提出上訴狀
中    華    民    國    98    年    5     月    26    日
                                書記官  曾玲玲


司法院資訊處製作；財團法人民間司法改革基金會備份。
